【裁判字號】    94,抗國,22
【裁判日期】    950327
【裁判案由】    訴訟救助
【裁判全文】
臺灣高等法院民事裁定                  94年度抗國字第22號
抗  告  人  丁○○
上列抗告人與相對人乙○○等間國家賠償事件，聲請訴訟救助，
抗告人對於中華民國94年8月22日台灣台北地方法院94年度救字
第82號所為裁定提起抗告，本院裁定如下：
    主  文
抗告駁回
抗告訴訟費用由抗告人負擔。
    理  由
一、抗告人於原法院聲請意旨略以：伊訴請相對人乙○○等國家
    賠償事件（分台灣台北地方法院〈下稱台北地院〉94年度重
    國字第7號案件，下稱本案訴訟），因伊生活困難，積蓄又
    遭他人借用未還，目前無資力支出該訴訟費用，前開國家賠
    償事件證據俱在，伊有勝訴之望，依民事訴訟法第107條規
    定聲請訴訟救助等語（見台北地院94年度重國字第7號卷第
    19頁、本院卷6-7頁）。
二、原法院以：抗告人主張相對人乙○○、戊○○為臺北縣新莊
    市戶政事務所人員，相對人丙○○為臺北縣政府警察局新莊
    分局員警，相對人乙○○、戊○○、丙○○均於執行職務行
    使公權力時，因故意或過失不法侵害伊之權利，依國家賠償
    法第2條第2項規定請求國家賠償，自應以相對人乙○○、戊
    ○○、丙○○所屬機關即臺北縣新莊市戶政事務所及臺北縣
    政府警察局新莊分局為被告，而非以相對人乙○○、戊○○
    、丙○○三人為被告；且抗告人亦未依國家賠償法第10條、
    第11條第1項之規定，先以書面向賠償義務機關即臺北縣新
    莊市戶政事務所、臺北縣政府警察局新莊分局為賠償之請求
    ，不符起訴要件。又相對人內政部警政署並無辦理具體刑事
    訴訟案件權責，抗告人以相對人甲○○有違法行為應予取締
    向相對人內政部警政署陳情，相對人內政部警政署函知抗告
    人應向有權責之管轄地方法院檢察署告訴或告發，於法並無
    不合。至抗告人所稱違法乩童即相對人甲○○，尚無從認定
    為國家賠償法所指依法令從事於公務之人員，抗告人對相對
    人甲○○請求國家賠償，亦屬無據。而以抗告人所提起本案
    訴訟顯無勝訴之望，駁回抗告人訴訟救助之聲請。
三、抗告意旨略以：伊遭相對人等公務員申報為失蹤人口、偽造
    文書，相對人集團陷害伊以便取走伊龐大的財產，且原法院
    快速結案不予伊補正書狀之機會，而之前內政部、警政署、
    法規委員會駁回伊之聲請文書共10多張，遭人竊取，現只剩
    2 張，伊為低收入戶，聲請訴訟救助於法有據，原法院駁回
    伊之聲請，顯有違誤，求予廢棄等語。
四、按當事人無資力支出訴訟費用者，法院應依聲請，以裁定准
    予訴訟救助。但顯無勝訴之望者，不在此限。民事訴訟法第
    107條第1項定有明文。又公務員於執行職務行使公權力，或
    怠於執行職務，不法侵害人民自由或權利者，國家應負損害
    賠償責任，並以該公務員所屬機關為賠償義務機關，國家賠
    償法第2條第2項、同法第9條第1項亦分別定有明文。再依國
    家賠償法請求損害賠償時，應先以書面向賠償義務機關請求
    。賠償義務機關對於前項請求，應即與請求權人協議。如賠
    償義務機關拒絕賠償，或自提出請求之日起，逾30日不開始
    協議，或自開始協議之日起，逾60日協議不成立時，請求權
    人得提起損害賠償之訴，國家賠償法第10條、第11條第1項
    分別定有明文。
五、查抗告人對相對人等起訴主張：相對人乙○○、戊○○即相
    對人臺北縣新莊市戶政事務所人員偽造文書，無緣無故以伊
    不為聲請住址變更登記為由，指伊為失蹤人口，且相對人乙
    ○○、戊○○瀆職而怠於執行職務，未將伊列為失蹤人口之
    事公諸於媒體求證是否真實，造成伊名譽之重大損害，更導
    致伊長期失業；又相對人丙○○即臺北縣政府警察局新莊分
    局員警怠於執行職務，未詳查伊是否為失蹤人口，對不法之
    乩童集團亦不詳加調查、破案，進而以伊與乩童共同竊取書
    狀、案件前之身份證正本、戶口名簿正本，而草草結案；另
    相對人甲○○以乩童為業，與其母參與3、4個集團，誣指「
    他們死定了」，以故意增加傷害程度，作為日後竊取他人之
    書狀、衣物及金錢財物之卸責之詞，而相對人甲○○與前房
    東及各級地院民、刑事集團共串作案，伊希望上級公務機關
    能下命令消滅乩童違法、可怕之事，否則乩童越多，人類將
    無法生存；伊為此向相對人內政部警政署陳情，竟遭相對人
    內政部警政署以無偵查犯罪、辦理具體訴訟案件之權責為由
    ，要伊向管轄地方法院檢察署告訴或告發；綜上，前開公務
    機關即相對人台北縣新莊市戶政事務所、內政部警政署，及
    公務員即相對人乙○○、戊○○、丙○○、甲○○均瀆職而
    怠於執行職務，伊告訴、告發之案件遭受施壓、伊遭陷害而
    成為受害者甚明，是相對人於執行職務行使公權力時，偽造
    文書而故意不法侵害伊之權利，又瀆職而怠於執行職務，拖
    延伊之案件，侵害伊權利，造成伊損害，伊曾向相對人內政
    部警政署請求國家賠償遭拒，爰依國家賠償法第2條規定，
    請求損害賠償等語，有抗告人所提出之書狀、抗告人於本案
    訴訟程序及本院到庭確認起訴當事人、主張之原因事實及訴
    訟標的之筆錄在卷可憑（見台北地院94年度重國字第7號卷
    3-6頁、45頁、117頁、本院卷33-34頁）。
六、惟查：(一)抗告人既以相對人乙○○、戊○○為相對人臺北縣
    新莊市戶政事務所人員、相對人丙○○為臺北縣政府警察局
    新莊分局員警，於執行職務行使公權力時，因故意或過失不
    法侵害抗告人之權利云云，並依國家賠償法第2條規定請求
    國家賠償，依前開說明，抗告人自應以相對人乙○○、戊○
    ○、丙○○所屬機關即相對人臺北縣新莊市戶政事務所及臺
    北縣政府警察局新莊分局為被告，而非以相對人乙○○、戊
    ○○、丙○○等3人為被告，故抗告人以相對人乙○○、戊
    ○○、丙○○為被告，起訴請求國家賠償，自屬無據。(二)抗
    告人又提出經相對人台北縣新莊市戶政事務所於民國（下同
    ）94年1月17日收件之抗告人國家賠償請求書（見台北地院
    94 年度重國字第7號卷65頁），除未見抗告人依國家賠償法
    第10條第1項規定提出相對人台北縣新莊市戶政事務所逾期
    不協議、協議不成立或拒絕賠償之證明文件外；且如前所述
    ，抗告人係以相對人乙○○、戊○○無緣無故以抗告人不為
    聲請住址變更登記為由，指抗告人為失蹤人口，且怠於執行
    職務，未將抗告人列為失蹤人口之事公諸於媒體求證是否真
    實為提起本案訴訟之依據；然查，抗告人原設籍台北縣新莊
    市○○街19巷10號之3，因遷出未報或未按址遷入列為查尋
    人口之原因，嗣於94年1月31日至台北縣政府警察局警備隊
    辦理撤尋失蹤人口，是時抗告人居住台北縣新莊市○○街
    107 巷1號，並經抗告人親自簽章，且抗告人向台灣台北地
    方法院檢察署（下稱台北地檢署）告發相對人乙○○、戊○
    ○時亦自陳其居無定所等情，有抗告人所提之受（處）理查
    尋人口案件登記表及台北地檢署94年9月15日北檢大張94他
    4990 字第50359號函可憑（見台北地院94年度重國字第7號
    卷15頁、本院卷46-47頁），是抗告人既居無定所，且未依
    法辦理戶籍遷移事宜，縱依抗告人所言係由相對人乙○○、
    戊○○將之列為失蹤人口，亦無不法，矧依前開受（處）理
    查尋人口案件登記表所載，人民僅遷出未報或未按址遷入即
    得列為查尋人口，復無應將失蹤人口訴諸媒體加以求證之必
    要或有其法律依據，是抗告人以相對人台北縣新莊市戶政事
    務所負有國家賠償之責提起本案訴訟，顯無勝訴之望。(三)按
    內政部設警政署，掌理全國警察行政事務，統一指揮、監督
    全國警察機關，執行警察任務；掌理全國性警察業務，及規
    劃、督導、協調事項，內政部組織法第5條及內政部警政署
    組織法第2條、第3條分別定有明文，是相對人內政部警政署
    並無辦理具體刑事訴訟案件權責，故相對人甲○○是否確有
    違法行為而應予取締、及刑案被告是否確有犯罪嫌疑而應提
    起公訴，須由檢警機關查明事實後，始得為妥適之處理，抗
    告人應向有偵查犯罪、辦理具體訴訟案件權責之管轄警察局
    或地方法院檢察署為告訴或告發。相對人內政部警政署既無
    辦理具體訴訟案件權責，則相對人內政部警政署就抗告人陳
    情關於相對人甲○○之違法情事云云，發函告知抗告人應向
    管轄地方法院檢察署告訴或告發，於法並無不合，難謂相對
    人內政部警政署有何瀆職而怠於執行職務，是與國家賠償法
    第2條第2項之要件不符，顯無勝訴之望。(四)又抗告人指稱相
    對人甲○○為乩童，有違法情事云云，無從認定甲○○為國
    家賠償法所指依法令從事於公務之人員，亦無從得知其所屬
    機關為何，則抗告人請求相對人甲○○賠償其損害，核與國
    家賠償法第2條第2項規定不符，而顯無勝訴之望。
七、末以，抗告人於94年11月25日至台北縣政府社會局辦公室大
    小聲，並由台北縣政府社會局委請行政院衛生署八里療養院
    收治處理其干擾行為，居住該院急性病房治療，有明顯妄想
    及脫離現實情形等情，有本院94年12月5日公務電話查詢記
    錄表、行政院衛生署八里療養院94年12月22日八療社區字第
    0940 004848號函可憑（見本院卷61、63頁），附此敘明。
八、綜上所述，抗告人依國家賠償法規定對相對人等提起本案訴
    訟，顯無勝訴之望，依前開說明，抗告人聲請本件訴訟救助
    ，於法不合，不應准許。原審駁回抗告人之聲請，理由略有
    不同，惟結論則無二致，仍應予維持。抗告意旨指摘原裁定
    不當，求予廢棄，為無理由，應予駁回。
據上論結，本件抗告為無理由，爰裁定如主文。
中    華    民    國    95    年    3     月    27    日
                  民事第十五庭審判長法  官 黃騰耀
                                    法  官 黃國永
                                    法  官 李媛媛
正本係照原本作成。
本裁定除以適用法規顯有錯誤為理由，並經本院許可外，不得再
抗告。如提起再抗告，應於收受後10日內委任律師為訴訟代理人
向本院提出再抗告狀。並繳納再抗告費新台幣1000元。
中    華    民    國    95    年    3     月    28    日
                                    書記官 秦仲芳


司法院資訊處製作；財團法人民間司法改革基金會備份。
